---
title: "R intro"
author: "Tianle Huang"
date: "2025-12-02"
output: html_document
---

```{r setup, include=FALSE}
knitr::opts_chunk$set(echo = TRUE)
```

## Numbers 数
我们会经常使用 R语言来计算，所以你可以把它当作一个计算器：
```{r}
1 + 1
```

```{r}
20.1-6.6
```

```{r}
8*88
```

```{r}
88/8
```

```{r}
5.2 %% 3
```

一定要注意计算的顺序
```{r}
3+8*2
```

## 创建变量 variables
我们可以试着创建一个变量：
```{r}
x <- 4
x/2
```

##逻辑运算符 logical values
```{r}
5 < 2
```

```{r}
19 >= 2*3
```

```{r}
10 == 5*2
```

```{r}
x < 8/2
x > 8/2
```


##函数 functions
这些都没问题，但我们该如何计算一个数的平方根或对数呢？
要实现这一点，我们需要知道如何调用函数。
事实上，我们熟悉的数学运算符（如 +、^、/）本质上也是函数 ——它们接收参数并返回结果。例如，在表达式 2 + 3 中，+ 就是一个作用于两个参数（2 和 3）的函数，其返回值为 5。这类运算符的特别之处在于它们使用中缀表示法（infix notation），即参数位于运算符两侧。而标准的 R 函数则使用前缀表示法（prefix notation）：函数名在前，参数置于括号内，并用逗号分隔。
举个例子，假设 R 语言中没有 + 加法运算符，而是提供了一个 plus 函数，该函数接收两个数值型参数并返回它们的和。
我们会这样调用这个函数：plus(2, 3)。
所有 R 函数都遵循这一表示法。
以下是计算一个数的平方根和以 2 为底的对数的方法：

```{r}
sqrt(121)
```

```{r}
log2(8)
```

```{r}
round(pi)
```

```{r}
round(pi,3)
```

如果你忘记了自己有哪些变量：
```{r}
ls()
```

如果你忘记了某一个功能：
```{r}
?round
```

## 向量（Vectors）
处理单个数值虽然有用，但作用有限。很快我们就需要处理一组数值，而在 R 语言中实现这一需求最简单的方式，就是使用 c() 函数创建向量

```{r}
v <- c(2,1,4,2,6,8,3,9,6,4,3,7,2,8,9,56,2,5)
v*2
v+100
v^2
```

```{r}
length(v)
max(v)
min(v)
range(v)
sum(v)
sum(v)/length(v)
mean(v)
```

##索引
```{r}
v[1]
v[11]
v[c(1,11)]
v[c(3,3,4,5,1)]
```

##思考：如何得到某个向量最后一位数？

```{r}
v[v>0]
v>0
v[v>0 & v<5]
v[v>0 | v<6]
```

如果我们需要 100 个介于 -10 到 之间的随机数：我们使用的是所谓的均匀分布（uniform distribution），即所有数值被选中的概率相同。

```{r}
x <- runif(100,-10,20)
head(x)
tail(x)
```

##文本数据（Textual Data）
此外，我们还需要能够处理「文本型数据」。这类数据可存储在字符串（string） 中 —— 所谓字符串，就是用（双引号或单引号）括起来的文本片段
```{r}
'你好呀，我叫leo,你叫什么？‘
"我喜欢deeplearning，也喜欢研究各种算法"
```

```{r}
's' == "s"
v <- c('I','am','leo')
c('I','am','25')
v[2:3]
v[v!= 'I']
```

unique() 函数会返回向量中所有的唯一值（unique values），而 table() 函数会返回每个元素的出现频次（frequency）。
```{r}
unique(v)
table(v)
```
当然，如果我们尝试对字符串向量执行数学运算，就会报错：
```{r error=TRUE}
sqrt(v)
```
#向量转换成因子
我们将在后续课程中详细讲解这个部分
```{r}
f <- as.factor(v)
```

```{r}
levels(f)
```

```{r}
f[1:2]
```


