---
title: "descriptive stat"
author: "Tianle Huang"
date: "2025-12-03"
output: html_document
---

```{r setup, include=FALSE}
knitr::opts_chunk$set(echo = TRUE)
```

## 为什么要学习描述性统计？

为什么要学习描述性统计，本质是让大家掌握读懂数据这一个底层能力，也就是我们如何把零散的数据变成有意义信息的翻译器。

如果我们只看原始数据（比如一串考试分数，一组商品价格）你只能看到杂乱的数字，但是描述性统计可以让你抓住核心特征：

例如集中趋势：他会告诉你数据的核心位置在哪，比如一个班级的平均分是 85，你可以通过这个成绩判断班级的成绩整体中等偏上，而中位数可以避免极端值的误导；

离散程度可以告诉你，数据的差异有多大，同样是平均分 85 的两个班，如何判断哪个班级的成绩更加稳定呢，如何更直观看到成绩的分布范围和异常值呢？

再之后，不管是做机器学习、统计建模，还是数据分析报告，描述性统计都是第一步 —— 比如你想做 “用户消费与年龄的关系分析”，首先得知道不同年龄段的消费均值、离散程度，才能判断后续该用什么模型。而 R 语言的实现，正是把 “分析思路” 落地的工具。

所以这些都是描述性统计需要解决的问题，从看数字到懂数据。

## 样本汇总
首先，我们先导入强大的工具包：
```{r}
library('tidyverse')
theme_set(theme_bw())
```
然后导入我们需要处理的数据：
```{r}
student <- read_csv('student.csv')
```
如果我们要计算男女生不同的数学成绩呢？
接下来我们可以做一些数据的处理：
```{R}
mathscore_girls <- student %>%
  filter(gender == 'F') %>%
  pull(math_score)
head(mathscore_girls)
```
为什么要做这一步，本质是为了**数据隔离、代码清晰和后续复用**——这是数据分析中很重要的“数据分层处理”思维。具体原因有这几点：
### 避免污染原始数据
`student`是包含所有信息的原始数据框（有`性别`、`年龄`、`序号`、`数学成绩`、`英语成绩`等多列），如果直接在`student`上筛选或修改，会**覆盖原始数据**：
- 后续如果需要分析男生的数学成绩、或者用到其他列，原始数据已经被改了，得重新读取；
- 单独赋值给`女生成绩`，相当于“复制出一份女生的数学成绩数据”，原始`student`保持完整，想怎么用都可以。

### 对比：“直接处理”vs“单独赋值”的区别
#### 1. 直接处理（不推荐）：
```{r}
# 每次用都要筛选，麻烦且易出错
hist(student %>% filter(gender == 'F') %>% pull(math_score))
mean(vowels %>% filter(gender == 'F') %>% pull(math_score))
sd(vowels %>% filter(gender == 'F') %>% pull(math_score))
```

#### 2. 单独赋值（推荐）：
```{r}
# 一次筛选，多次使用
mathscore_girls <- student %>%
  filter(gender == 'F') %>%
  pull(math_score)
head(mathscore_girls)
hist(mathscore_girls)
mean(mathscore_girls)
sd(mathscore_girls)
```

### 总结：核心是“数据分层”
数据分析中，我们会根据不同的目标处理出“专用数据子集”：
- 原始数据（`student`）：存所有信息，不动它；
- 分析子集（`mathscore_girls`）：针对特定目标（女生）处理后的简化数据，方便操作。

这样既保证原始数据安全，又让分析步骤更清晰——这也是`tidyverse`风格代码的特点：用管道处理，用变量存结果，逻辑一目了然。

##如何绘制直方图
```{r}
hist(student$math_score)
hist(mathscore_girls)
```
##均值（mean）
定义：所有数值只和除以数值的个数
性质：均值可以使样本中数据点到该值的平方距离只和最小（即最小化误差）
$$\bar{x} = \frac{1}{N}\sum_{i=1}^{N}{x_i} = \frac{x_1 + x_2 + \ldots + x_{N-1} + x_N}{N}$$
在R语言当中，我们有两种计算均值的方式：
```{r}
sum(mathscore_girls)/length(mathscore_girls)
mean(mathscore_girls)
```

```{R}
# 1. 生成候选参考点（从女生成绩最小值到最大值，间隔0.01）
x <- seq(min(mathscore_girls), max(mathscore_girls), 0.01)

# 2. 计算每个参考点对应的平方距离之和
sq_sum <- sapply(x, \(x) sum((mathscore_girls - x)^2))

# 3. 画图：横轴=参考点，纵轴=平方和
plot(x, sq_sum, type = 'l', ylab = 'sum of squares')

# 4. 在x轴标记女生成绩的实际数据点
rug(mathscore_girls)

# 5. 画红色虚线标记均值位置（对应曲线最低点）
abline(v = mean(mathscore_girls), lty = 2, col = 'red', lwd = 2)

# 可选：标注均值的具体数值
text(x = mean(mathscore_girls), y = max(sq_sum)/2, 
     labels = paste('均值 =', round(mean(mathscore_girls), 1)), 
     col = 'red', pos = 4)

```
曲线的最低点对应的值，就是mean(mathscore_girls)的结果；
无论选比均值高的点（比如 85）还是低的点（比如 75），对应的平方和都会更大；
这就验证了：女生数学成绩的均值，是能让所有成绩点到它的平方距离之和最小的 “最优中心”。
“均值是对样本中期望值的最佳猜测”：比如你想猜一个女生的数学成绩，用所有女生的数学平均分（均值）去猜，是 “整体误差最小” 的选择 —— 因为均值能让你猜的结果和真实成绩的平方差总和最小，通俗说就是 “猜错的程度整体最轻”

## 我们也可以使用dplyr工具，来高效分析分组数据
对比传统方法（手动拆分数据、分别计算），group_by() + summarise()能一键完成分组统计，体现代码的简洁高效；
为后续分析铺垫：分组汇总是描述性统计的重要操作（比如对比不同群体的特征），也是推论统计（如 t 检验、方差分析）的基础。
```{r}
student %>%
  group_by(gender) %>%  # 按性别分组
  summarise(math_mean = mean(math_score))  # 计算每组的数学平均分
```

##如何进行多维度分组统计？
现实中的数据往往有多个分类维度（比如学生数据的 “性别 + 成绩”），group_by()支持同时按多个列分组，能挖掘更细致的特征差异。
```{r}
student %>%
  group_by(gender, grade) %>%  # 按性别+等级交叉分组（比如女生A等级、男生B等级）
  summarise(math_mean = mean(math_score)) %>%  # 每个交叉组的数学平均分
  arrange(grade)  # 按等级排序（A→B→C→D→F）
```

##极值（extreme value）与中位数（median）
均值很好，但是均值非常容易受到极值的影响：
```{r}
student <- read_csv("student.csv")

# 新增一条极端数据：student_id=21，女生，15岁，数学0分（缺考）
extreme_data <- data.frame(
  student_id = 21,
  gender = "F",
  age = 15,
  math_score = 0,  # 极端值：0分
  english_score = 50,
  study_hours = 0,
  absences = 10,
  grade = "F"
)

# 合并数据：原始数据 + 极端数据
student_with_extreme <- rbind(student, extreme_data)
```
我们可以对比一下，有极值和无极值的区别：
```{r}
# 1. 原始数据的数学平均分（无极端值）
mean_original <- mean(student$math_score)

# 2. 包含极端值的数学平均分
mean_with_extreme <- mean(student_with_extreme$math_score)

# 3. 中位数对比（中位数不受极值影响）
median_original <- median(student$math_score)
median_with_extreme <- median(student_with_extreme$math_score)

# 输出结果
cat("原始均值：", mean_original, "\n")          
cat("含极值均值：", mean_with_extreme, "\n")    
cat("原始中位数：", median_original, "\n")      
cat("含极值中位数：", median_with_extreme, "\n")# 79（几乎没变）
```
结果说明：
均值从 77.4 降到 74.0（极值导致低估整体水平），但中位数几乎不变 —— 代码直接证明了 “均值对极值敏感，中位数稳健”。

##离散程度的度量
到目前为止，我们只关注了集中趋势的度量（比如均值、中位数）。但除了知道班级的平均成绩，我们往往还关心：学生的成绩有多分散？也就是分数之间的差异有多大？
只看集中趋势（比如均值）不够，还需要了解数据的 “分散程度”—— 哪怕两组数据的均值相同，它们的分布范围、波动情况可能天差地别。
```{r}
# 构造两个均值相同但离散程度不同的成绩组
class_a <- c(75,80,85,90,95)  # 集中
class_b <- c(50,70,85,100,100)  # 分散

# 验证均值相同
mean(class_a)  # 85
mean(class_b)  # 85

df <- data.frame(
  score = c(class_a, class_b),
  class = rep(c("Class A", "Class B"), each = 5)
)
```
通过上述的演示我们可以看到，均值一样，但是数据的离散程度是完全不一样的。我们也可以从图上更清楚的看到这一点：
```{r}
ggplot(df, aes(x = class, y = score, color = class)) +
  geom_point(size = 4, alpha = 0.8) +  
  labs(, x = "class", y = "mathscore") +
  theme_bw() +
  scale_color_brewer(palette = "Set2")
```

##极差
我们需要一个方法来衡量离散程度，最直观的就是极差-
也就是最大值和最小值的差值。
```{r}
# 用我们之前的班级成绩数据
ClassA <- c(75, 80, 85, 90, 95)
ClassB <- c(50, 70, 85, 100, 100)

# 计算班级A的极差：最高分95 - 最低分75 = 20
max(ClassA) - min(ClassA)
# 计算班级B的极差：最高分100 - 最低分50 = 50
max(ClassB) - min(ClassB)
```
但极差有个严重的缺点：
对极值（异常值）极其敏感—— 
就像均值一样，甚至更明显！比如给班级 A 加一个缺考的 0 分（极端值）：
```{r}
# 班级A添加极端值（0分）
A_ev <- c(75, 80, 85, 90, 95, 0)
# 原本极差20，现在变成95（95 - 0），完全失真
max(A_ev) - min(A_ev)
```

## 更科学的方法：方差（variance）
我们真正需要的是：分数相对于均值的平均离散程度—— 也就是所有分数到均值的 “平均距离”。但直接算距离会有正负抵消，所以用 “平方距离” 来解决，这就是方差的核心逻辑。
$$s^{2} = \frac{1}{N - 1}\sum_{i = 1}^{N}{{(x_{i} - \bar{x})}^{2}},$$

在 R语言当中，我们直接使用var()函数进行运算：
```{r}
var(ClassA)
var(ClassB)
```
可以看出，班级 A和班级B的离散差异是巨大的。
当然，我们也可以手动计算验证一次：
```{r}
sum((ClassA - mean(ClassA))^2)/(length(ClassA)-1)
```

##最常用的度量：标准差（standard deviation）
但是这里有个问题，如果你说 “班级 A 的方差是 50 分 ²（分的平方）”，没人能直观理解 “分的平方” 是什么概念：
“分” 是成绩的单位，“分 ²” 是人为计算的平方结果，现实中不存在 “平方分” 这种度量，也无法对应到 “成绩差异有多大” 的实际感受；
就像你身高的单位是 “厘米”，如果方差是 “厘米 ²”，你也无法想象 “身高差异是 50 厘米 ²” 到底意味着什么。
所以方差的问题是：单位不直观—— 比如分数的单位是 “分”，方差的单位就是 “分的平方”（毫无实际意义）。
解决方法很简单：对 variance 开平方，得到标准差—— 它的单位和原始数据一致（分），是最常用的离散程度指标。
标准差的公式：

方差的计算公式是 “每个数据点与均值的差的平方和 ÷ (n-1)”：成绩的单位是 “分”，“成绩 - 均值” 的结果还是 “分”；对 “分” 做平方运算，单位就变成了 “分 × 分 = 分 ²”。比如班级 A 的成绩偏差是 “-10 分、-5 分、0 分、5 分、10 分”，平方后变成 “100 分 ²、25 分 ²、0 分 ²、25 分 ²、100 分 ²”，最终方差的单位是 “分 ²”—— 这个单位只存在于数学计算中，没有现实意义。3. 标准差为什么解决了单位问题？标准差是方差的平方根，相当于对 “分 ²” 做开平方运算：\(\sqrt{\text{分}^2} = \text{分}\)比如班级 A 的方差是 62.5 分 ²，开平方后标准差≈7.9 分 —— 单位回到了 “分”，和原始成绩的单位一致。这时候我们就能用日常语言解读：“班级 A 的成绩平均偏离平均分约 7.9 分”，而班级 B 的标准差≈21.3 分，说明 “班级 B 的成绩平均偏离平均分约 21.3 分”，两者的差异一目了然。

$$s = \sqrt[2]{s^2}$$
```{r}
sd(ClassA)
sd(ClassB)
```
我们也可以验证一下：
```{r}
sqrt(var(ClassA))
sqrt(var(ClassB))
```

##箱线图（box-and-whiskers plots)
箱线图是展示数据分布的一种非常实用的方式，尤其适合快速观察数据的集中趋势、离散程度和异常值。解读箱线图的方法如下：
箱子中间的粗线代表中位数（数据的中间值），箱子本身覆盖的是第 25 百分位数到第 75 百分位数的区间（即四分位距 IQR）—— 这意味着 50% 的数据落在箱子范围内；箱子外的 “须” 代表数据的正常范围，超出须的点则是异常值（极值）。

###用班级成绩画箱线图
我们用班级 A 和班级 B 的成绩数据绘制箱线图，直观对比两组数据的分布：
```{r}
boxplot(ClassA)
```
我们可以看看他的中位数,范围：
```{r}
median(ClassA)
range(ClassA)
```
我们也可以看到他的第25%和 75%处的值：
```{R}
quantile(ClassA,0.25)
quantile(ClassA,0.75)
```

##课后作业：
1.利用百分位数计算student.csv的数学成绩中位数
2.计算数学成绩和英语成绩的方差和标准差，哪个数据的离散程度更高？




